福建高等法院金門分院刑事裁定　　　　　　　　　　　　　九十一年度抗字第九號
　　抗　告　人
　　即 自 訴人　乙○○
　　被　　　告　丙○○
　　被　　　告　甲○○
右列抗告人因被告等偽造文書案件，不服福建金門地方法院中華民國九十一年五月三
日裁定（九十年度自字第四號），提起抗告，本院裁定如左：
    主  文
原裁定撤銷，發回福建金門地方法院。
    理  由
一、抗告人即自訴人乙○○在原審之自訴意旨略稱：自訴人於民國八十三年三月間，
    向金門縣政府建設局，申請興建坐落於金門縣金城鎮○○○路與北堤路口即金門
    縣金城鎮城字第三五一０及三五三六地號土地上之地上七層、地下二層之建物Ａ
    、Ｂ二棟（以下簡稱為「建物」），金門縣政府於八十三年六月三十日，以（八
    三）縣建字第一四九八九號函（俗稱建築令），准許自訴人興建，自訴人於施工
    期間，並四次變更設計獲准，金門縣政府並於八十五年一月十日核發（八五）建
    造字第○○七一號建造執照。建物已於八十五年四月竣工，自訴人向金門縣政府
    建設局，申請使用執照，而該局派員查驗後，本依法應發給使用執照，豈料自此
    即無下文。自訴人遂向縣議會及金門縣政府縣長即被告丙○○陳情，於八十六年
    三月十日，收到金門縣政府（八六）府建字第○四四九七號代覆函，該函由被告
    丙○○本人署名，函請內政部營建署鑑核關於自訴人前開建物「申請核發使用執
    照與『建築線不符』檢討疑義」（以下簡稱為請示內政部函），該函謂：「（建
    物）至八十五年五月二十日完工，業主（即自訴人）向本府申請核發使用執照，
    經派員勘查，才發現該建築物超越建築線」，認建物有：申建前，自訴人之建築
    師未先行查核建築線，未遵照金門縣政府核發建築令之「說明」所明確告知事項
    ，致越界建築，應由自訴人負責；建築師誤認現有道路邊即是建築線；改發建造
    執照前，由鎮公所管理，但自訴人仍如戰地政務時期之建築習慣，未為各階層報
    驗，逕予建築等缺失。惟請示內政部函之內容與事實不符，蓋建築師已查核現有
    道路及北堤路之境界線，並無誤認之情事；且指定建築界線，並非鎮公所所規劃
    ，並無經鎮公所核定規劃之理；以基地鄰接建築線部分，其未經鑑定或指定，均
    非核發使用執照與否之審查項目；金門縣政府於核發建造執照，且建物已完工後
    ，始以「才發現」最初程序有應審未審作理由，拒發使用執照，並不恰當。況且
    ，請示內政部函亦坦認「原規劃停車帶已無必要性」，並向內政部請示「對本案
    已興建完成之建築物先行核發使用執照，並俟辦理本案都市計畫通盤檢討時，一
    併辦裡變更都市計畫」，業經內政部於八十六年五月二日以台（八六）內營字第
    八六七二七三四號函同意（以下簡稱為內政部函）。詎被告等竟於八十六年七月
    七日，以金門縣政府建設局簡便行文表（八六）府建字第一三三六二號函（以下
    簡稱為函覆購買戶函），蓋用金門縣政府戳記，函覆建物之承購戶洪志榮等人謂
    ：「系爭建築物超過建築線‧‧‧建築師未自行審查建築線之正確位置，且未申
    報勘驗鎮公所指定建築界限逕予建築，發生竣工查核時超越建築線，按建築法規
    定不核發使用執照」，除與前開請示內政部函之內容完全不符，亦與金門縣政府
    八十六年七月三日（八六）府建字第一三○六八號函所稱：「（Ｂ棟部分）擬暫
    緩核發使照，本院亦將該案列入本縣近期通盤檢討研處」等語不符。再者，金門
    縣政府復於八十六年九月八日，以（八六）府建字第一八○七七號函（以下簡稱
    為函覆自訴人函）謂：「有關‧‧‧申請部分使用執照案，經查原申辦建照圖說
    基地臨北堤路都市計畫五米不等停車帶未予『退縮』，請辦理變更設計後再議」
    等語，亦有明知北堤路並非計畫道路、並無於路旁規劃停車帶之權源、該停車帶
    之闢建已無必要性、申請Ａ棟之使用執照與變更設計無關之疑義，與前述請示內
    政部函、內政部函之內容，完全不符。被告丙○○係前金門縣縣長、被告甲○○
    係前金門縣政府建設局長，均為刑法上之公務員，函覆購買戶函、函覆自訴人函
    ，發函者表面為被告丙○○，實際為被告甲○○，上開二函件為被告等執掌上制
    作之公文書，有前述不符之處，自係以不實之事項登載於函覆購買戶函、函覆自
    訴人函。而且，前述請示內政部函，亦係以被告丙○○名義發函，其上記載北堤
    路係「都市計畫十五米計畫道路」，亦與北堤路已於六十年代末，拓寬為十五米
    道路之事實不符，同屬將不實之事項，登載於職務上掌管之文書。被告二人之行
    為，讓自訴人無法取得使用執照，使自訴人遭購買戶提出告訴，而敗訴，自訴人
    受有損害，認被告等二人之行為，已連續涉犯刑法第二百十三條之公務員登載不
    實罪及同法第二百十四條使公務員登載不實罪嫌云云。
二、原裁定係以：依照行政機關分層負責實施要項第三點規定：「本要項所稱分層負
    責，謂機關依其組織法規規定之各級單位，適當劃分處理公務之層次，由首長就
    本機關職權及單位職掌，將部分公務授權各層主管決定處理，並由被授權者負其
    決定之責任。」，又依公文程式條例第三條第一項規定：「機關公文，視其性質
    ，分別依照左列各款，蓋用印信或簽署：一、蓋用機關印信，並由機關首長署名
    、蓋職章或蓋簽字章。二、不蓋用機關印信，僅由機關首長署名，蓋職章或蓋簽
    字章。三、僅蓋用機關印信。」，對於行政機關公務之處理及公文之制作均有明
    確規定。再按，刑法第二百十三條之公務員登載不實罪，以公務員明知為不實之
    事項，而登載於職務上所掌之公文書為構成要件。所謂「不實」，必該事項於客
    觀上有真假可言，若該事項無真假可言，只有適當與否、合法與否，尤其是主管
    機關或公務員本於其職權，對於主管事項認事用法，表示意見，作成行政處分，
    或是函知各相關當事人等行政作為，縱使作成的行政處分或函知，其表示之意見
    事後被認定為不適當或不合法，亦只有適當與否、合法與否的問題，並無真假可
    言，自無「實」或「不實」的問題。簡言之，行政機關或公務員認事用法之結果
    ，縱使被認定為不適當、不合法，亦非公務員登載不實罪所欲規律的行為。並以
    被告丙○○、甲○○，均堅決否認有偽造文書之犯行，被告丙○○辯稱：我是卸
    任縣長，從九十年十二月二十日卸任，我不太清楚建築業務，我是基於信任主管
    、部屬的簽呈意見，應由縣政府發文的公函，我就批准發文等語。被告甲○○則
    辯稱：金城的都市計畫樁位在八十二年六月十五日就已經公告，自訴人的建築令
    金城的都市計畫樁位在八十二年六月十五日就已經公告，自訴人的建築令把中心
    樁、邊界樁標示在建築圖上，建築線是很明確的，自訴人是因為超出建築線，所
    以我們才沒辦法核發使用執照，自訴人的建築師既然在建築圖上簽證，他就要負
    責建築圖符合建築法規，這是他應該自行注意，為他的客戶負責，我所簽准的公
    函沒有登載不實的事項等語。經查，被告丙○○之辯解與前述行政機關分層負責
    實施要項之規定相符，亦符合公務機關實施分層負責之現狀，堪以採信。此外，
    請示內政部函，係以「縣長丙○○」名義發函；函覆購買戶函、函覆自訴人函，
    係以「金門縣政府」名義發函，此有上開各函件在卷可稽，與前述公文程式條例
    第三條第二、三款之規定相符，並無被告丙○○於縣長職務上掌管之文書可言。
    第查，被告甲○○身為金門縣政府前建設局長，建設局所發之公文，衡情必係由
    建設局職員擬就後交由局長批閱，並非被告甲○○自行制作，上開各函件亦無其
    身為建設局長職務上掌管之文書可言。況且，請示內政部函、函覆購買戶函、函
    覆自訴人函，揆其內容無非是金門縣政府本於建築主管機關職權，就核發使用執
    照之主管事項函詢上級機關，或是就其主管事項表示法律意見，縱使有不妥當或
    與建築法規不符之處，揆諸前開說明，只有適當與否、合法與否的問題（此為行
    政機關職權事項，並非本院所得審究置喙，合予敘明），無「不實」可言。因認
    被告丙○○、甲○○等，犯罪嫌疑不足，均不構成刑法第二百十三條之公務員登
    載不實罪，而依刑事訴訟法第三百二十六條第一項、第三項、第二百五十二條第
    十款之規定，而駁回其自訴。
三、查本件抗告人因偽造文書等案件，經原審法院裁定駁回其自訴後，於九十一年五
    月九日，將裁定正本送達於抗告人收受，有卷附之送達證書可稽。雖抗告人，延
    至九十一年五月十七日，始行提起抗告，已逾越伍日之法定抗告期間，惟原裁定
    正本中，關於案由欄內「本院裁定如左」等語，誤載為「本院判決如左」等語，
    又原裁定正本末關於：「如不服本裁定應於送達後五日內向本院提出抗告狀。」
    等語，亦誤載為：「如不服本判決應於送達後十日內向本院提出上訴狀。」各等
    語，有原審九十一年八月二十六日，九十年度自字四號更正裁定及該更正裁定之
    送達證書等，在卷可資佐證；是抗告人提起之抗告，雖已逾越法定抗告期間，然
    其遲誤抗告期間，尚非因過失所致，其聲請回復原狀，補行抗告程序，自應予以
    准許。
四、又查法院或受命法官於自訴案件第一次審判期日前訊問及調查結果，如認為案件
    有刑事訴訟法第二百五十二條至第二百五十四條之情形者，得以裁定駁回其自訴
    ，同法第三百二十六條第三項，固定有明文。惟此項訊問，必須於第一次審判期
    日前為之，此觀法文之規定甚明，且此項訊問，不公開之，亦為同法第三百二十
    六條第二項，所明定。
五、再查本件原審於九十年十二月二十日，已踐行審判程序，並已公開為之，此有原
    審該日審理筆錄所載：「右被告因偽造文書一案於中華民國九十年十二月二十日
    下午四時四十九分，在本院刑事第二法庭公開審判：：：。」，「請自訴人陳述
    自訴要旨」等語可按（原審卷第七三頁），原審繼於九十一年三月二十九日，傳
    訊被告等，續行審判，復已公開為之，此亦有原審同日審理筆錄所載：「右被告
    因偽造文書一案於中華民國九十一年三月二十九日上午十時十四分，在本院刑事
    第二法庭公開審判：：：。」，「本件更新審判程序，前筆錄認無訛。」、「自
    訴人陳述自訴要旨如自訴狀所載」各等語足稽（原審卷第一一七、一一八頁）。
    原審既已行公開審判程序，則原審是否更得依刑事訴訟法第三百二十六條第三項
    ，裁定駁回自訴人在原審之自訴，已滋疑義。綜上所述，本件原審法院裁定駁回
    自訴人之自訴，即有未合。抗告人即自訴人乙○○抗告意旨謂，原裁定駁回自訴
    ，尚有不當云云，核其抗告，尚非無理由，應由本院，將原裁定撤銷，發回原審
    福建金門地方法院。
六、據上論斷，應依刑事訴訟法第四百十三條前段，裁定如主文。
中    華    民    國    九    十    一    年    十    月       七       日
                              　福建高等法院金門分院刑事庭
                                　  審判長法  官　郭　君　勳
                                  　      法  官　劉　啟　陽
                                    　    法  官　謝　碧　莉
右正本證明與原本無異。
不得再抗告。
中    華    民    國    九    十    一    年    十    月       七       日
　　　　　　　　　　　　　　　　　　　　　書記官　洪　國　輝
